【裁判字號】    98,親,200
【裁判日期】    990223
【裁判案由】    認領子女
【裁判全文】
臺灣臺南地方法院民事判決               98年度親字第200號
原      告  戊○○
            乙○○○○○○
上列二人訴
訟代理人    黃厚誠律師
被      告  甲○○    住臺南縣仁德鄉○○○路32巷8弄1號2
                        樓之3
                      身分證統一編號：Ｚ000000000號
            丁○○    住臺南縣仁德鄉○○街175巷30弄24號
                      身分證統一編號：Ｚ000000000號
            己○○    住臺南市○○區○○路167巷26弄2號
                      身分證統一編號：Ｚ000000000號
上列當事人間請求認領子女事件，經本院於民國99年2月9日言詞
辯論終結，判決如下：
    主    文
確認原告郭惠菁（女，民國○○○年○月○○○日生，身分證統
一編號：Ｚ000000000號）與被告甲○○（女，民國○○○年○月○○日生，身分證統一編號：Ｚ000000000
號）間之親子關係存在。
被告之被繼承人郭庚申（男，民國○○○年○月○日生，身分證
統一編號：Ｚ000000000號，民國九十七年十一月十七
日死亡，生前最後住所：臺南縣仁德鄉○○村○○○路三十二巷
八弄一號二樓之三）應認領原告戊○○、乙○○○○○○（男，
民國○○○年○月○○○日生，身分證統一編號：Ｚ00000
0000號）為其子女。
訴訟費用由被告負擔。
    事實及理由
壹、程序方面：
一、按否認或認領子女，與認領無效或撤銷認領之訴，及就母再
    婚後所生子女確定其父之訴，專屬子女住所地或其死亡時住
    所地之法院管轄，民事訴訟法第589條定有明文。經查本件
    認領子女之訴，其子女住所地即原告戊○○、乙○○○○○○之住所地為「臺南縣仁德鄉○○村○○○路32巷8弄1號2
    樓之3」，有原告之戶籍謄本在卷可稽，依上開規定，本件
    訴訟應專屬本院管轄。
二、又按訴狀送達後，原告不得將原訴變更或追加他訴。但被告
    同意者，不在此限，民事訴訟法第255條第1項第1款亦定有
    明文。查本件原告於民國99年2月1日提出民事準備暨訴之追
    加書狀，請求追加「確認原告戊○○與被告甲○○間親子關
    係存在」，有原告上開書狀在卷可稽，嗣原告復於本院99年
    2月9日言詞辯論期日，當庭以言詞撤回關於請求「確認原告
    戊○○、乙○○○○○○為被告之被繼承人郭庚申之非婚生
    子女」之訴，被告則於本院99年2 月9日言詞辯論期日當庭
    表示同意原告為上開訴之追加及撤回，有本院上開言詞辯論
    筆錄在卷可參，參諸前開規定，原告所為訴之追加及撤回，
    即為法之所許。
三、又按，前項認領之訴，於生父死亡後，得向生父之繼承人為
    之。生父無繼承人者，得向社會福利主管機關為之，民法第
    1067條第2項亦定有明文。查，本件原告所主張之生父即郭
    庚申（男，47年2月7日生，身分證統一編號：Ｚ000000000號
    ，97年11月17日死亡，生前最後住所：臺南縣仁德鄉○○村
    ○○○路32巷8弄1號2樓之3）已在97年11月17日死亡，其無
    子女，父母即郭萬番、郭謝耶均已死亡，即無第一、二順位
    繼承人，而被告甲○○為其配偶，被告丁○○及己○○為其
    現存之兄弟姊妹，即第三順位繼承人之事實，業據原告提出
    郭庚申之繼承系統表、其父母即郭萬番、郭謝耶之除戶謄本
    、其配偶及全部兄弟姊妹之戶籍謄本、除戶謄本在卷可稽，
    自堪信為真正。本件原告所主張之生父郭庚申既已死亡，被
    告三人為其繼承人，則原告依上開規定，以被繼承人郭庚申
    之繼承人即被告三人為對造，提起本件認領子女之訴，其當
    事人適格自無欠缺。
四、本件被告未於言詞辯論期日到場，核無民事訴訟法第386 條
    所列各款情形，爰依原告之聲請，由其一造辯論而為判決。
貳、實體方面：
一、本件原告起訴主張：
  (一)原告戊○○（女，73年5月22日生，身分證統一編號：Ｚ0000
    0000 0號）、乙○○○○○○（女，74年9月22日，身分證
    統一編號：Ｚ000000000號）之生母即被告甲○○，於與訴外
    人曾文貴婚姻關係存續中，自被告之被繼承人郭庚申受胎，
    於73年5月22日產下原告戊○○，因當時被告甲○○仍與訴
    外人曾文貴有婚姻關係存在，於原告戊○○出生後，乃由被
    告甲○○與被告之被繼承人郭庚申、訴外人郭慶祥、郭許玉
    四人共謀，由生父即被告之被繼承人郭庚申持其堂兄即訴外
    人郭慶祥、郭許玉夫妻之戶口名簿交由助產士填寫原告戊○○之出生證明，再持該出生證明向戶政機關申報登記原告戊○○為訴外人郭慶祥、郭許玉之長女；被告甲○○因與被告
    之被繼承人郭庚申、訴外人郭慶祥、郭許玉共犯偽造文書罪
    ，業經本院刑事庭75年度易字第2639號刑事判決判處被告甲○○共同明知為不實之事項，而使公務員登載於職務上所掌
    之公文書，足以生損害於公眾及他人，處罰金貳仟元，如易
    服勞役，以參拾元折算壹日，確定在案。嗣再經原告戊○○
    提起確認親子關係不存在之訴，經本院98年度親字第108號
    民事判決原告戊○○與訴外人郭慶祥、郭許玉間之親子關係
    不存在，並於98年9月3日確定。
  (二)原告戊○○、乙○○○○○○之生母即被告甲○○，再自被
    告之被繼承人郭庚申受胎，於74年9月22日產下原告乙○○○○○○，惟當時被告甲○○與訴外人曾文貴之婚姻關係仍
    存在，故原告乙○○○○○○乃被推定為訴外人曾文貴之婚
    生子女。經被告甲○○以訴外人曾文貴、原告乙○○○○○○為共同被告，提起否認子女之訴，業經本院98年度親字第
    78號民事判決原告乙○○○○○○非被告甲○○自訴外人曾
    文貴受胎所生之子，並於98年7月23日確定。
  (三)按現行民事訴訟法中親子關係事件之規定，雖未定有確認親
    子關係訴訟之類型，但親子關係存否，不僅涉及相關當事人
    身份關係之確定，同時對於親權、扶養、法定代理甚至繼承
    等法律關係之成立或存在與否，皆產生重要之關連，是以親
    子關係存在與否之確定，所牽連者並非僅係單純之法律事實
    ，同時本類訴訟之標的即為身份上法律關係存否之確認，因
    而向來學說及實務上之見解皆承認親子間身份關係可以作為
    確認訴訟之標的（最高法院23年度上字第397號民事判例、
    最高法院62年度第3次民庭庭推總會決議參照）。本院98年
    度親字第108號民事判決，雖已判決原告戊○○與訴外人郭
    慶祥、郭許玉間之親子關係不存在確定，且該民事確定判決
    理由亦載明原告戊○○為被告甲○○所生，惟經持該份民事
    判決向戶政機關辦理登記，原告戊○○之父、母姓名均遭刪
    除，其戶籍登記上之生母欄為空白不詳，即有確認原告戊○○與被告甲○○間親子關係存在之確認利益，爰請求確認原
    告戊○○與被告甲○○間之親子關係存在。
  (四)再按有事實足認其為非婚生子女之生父者，非婚生子女於生
    父死亡後，得向生父之繼承人提起認領之訴，民法第1067條
    第2項前段定有明文。原告戊○○已確認與訴外人郭慶祥、
    郭許玉之親子關係不存在確定，原告乙○○○○○○亦已確
    認非訴外人曾文貴之婚生子確定；原告二人均係被告甲○○
    自被告之被繼承人郭庚申受胎所生，且原告二人自小即與被
    告甲○○、被告之被繼承人郭庚申一家四口共同生活，亦經
    被告之被繼承人郭庚申為扶養、照顧，此業經證人丙○○、
    被告甲○○到庭證述屬實；且被告之被繼承人郭庚申尚於78
    年10月10日與原告二人之生母即被告甲○○結婚，顯然原告
    二人應為被告之被繼承人郭庚申之子女。因被告之被繼承人
    郭庚申業於97年11月17日死亡，而被告甲○○為其配偶、被
    告丁○○及己○○為其現存之兄姐（被繼承人郭庚申無其他
    子嗣），依繼承法則，被告三人為其繼承人，為此向被告三
    人提起本件認領子女之訴，請求判決被告之被繼承人郭庚申
    應認領原告二人為子女。
  (五)爰依確認之訴及民法第1067條第2項前段規定，提起本件訴
    訟等情。並聲明：1.確認原告戊○○與被告甲○○間之親子
    關係存在。2.被告之被繼承人郭庚申應認領原告戊○○、乙○○○○○○為子女。
二、被告則以：
  (一)被告甲○○、被告丁○○部分：
    對於原告主張之事實無意見，並聲明：原告之訴駁回。
  (二)被告己○○部分：
    被告己○○未於言詞辯論期日到場，亦未提出書狀作任何聲
    明或陳述。
三、得心證之理由：
  (一)按確認法律關係之訴，非原告有即受確認判決之法律上利益
    者，不得提起之；確認證書真偽或為法律關係基礎事實存否
    之訴，亦同。前項確認法律關係基礎事實存否之訴，以原告
    不能提起他訴訟者為限，民事訴訟法第247條第1項、第2項
    定有明文。查原告、被告間之親子關係存在與否，為定原告
    與被告間有無扶養、繼承等法律關係之基礎事實，原告欲確
    定與被告間是否存有親子關係，除提起確認之訴外，殊無他
    途，且所謂「確認判決之法律上利益」，係指因法律關係存
    否不明確，致一方在私法上之地位有受侵害之危險，而此項
    危險得以對於另一方之確認判決除去之而言。復按親子關係
    之存否，非但於當事人間之精神上有絕對利益存在，並因而
    衍生繼承及扶養等法律效果，是親子關係之存否，對父母子
    女而言自有即受確認判決之法律上利益，是就親子身分關係
    ，得提起確認親子關係存在或不存在之訴（最高法院23年上
    字第3973號判例及62年度第3次民庭庭推總會決議可參）。
    查原告戊○○主張其生母為被告甲○○，惟戶籍上母親欄為
    空白不詳，此有原告所提出之戶籍謄本在卷可稽，則被告甲○○是否為原告戊○○之母親，涉及兩造間母女身分、扶養
    、繼承等關係，且此種身分關係不明確之不安狀態，得以提
    起本件確認之訴除去，應認為原告戊○○有即受確認判決之
    法律上利益，故原告戊○○提起確認親子關係存在之訴，應
    予准許。
  (二)又按有事實足認其為非婚生子女之生父者，非婚生子女或其
    生母或其他法定代理人，得向生父提起認領之訴。前項認領
    之訴，於生父死亡後，得向生父之繼承人為之。生父無繼承
    人者，得向社會福利主管機關為之，民法第1067條定有明文
    。
  (三)原告主張原告二人之生母即被告甲○○，於與訴外人曾文貴
    婚姻關係存續中，自被告之被繼承人郭庚申受胎，於73年5
    月22日產下原告戊○○，因當時被告甲○○仍與訴外人曾文
    貴有婚姻關係存在，於原告戊○○出生後，乃由被告甲○○
    與被告之被繼承人郭庚申、訴外人郭慶祥、郭許玉四人共謀
    ，由生父即被告之被繼承人郭庚申持其堂兄即訴外人郭慶祥
    、郭許玉夫妻之戶口名簿交由助產士填寫原告戊○○之出生
    證明，再持該出生證明向戶政機關申報登記原告戊○○為訴
    外人郭慶祥、郭許玉之長女；被告甲○○因與被告之被繼承
    人郭庚申、訴外人郭慶祥、郭許玉共犯偽造文書罪，業經本
    院刑事庭75年度易字第2639號刑事判決判處被告甲○○共同
    明知為不實之事項，而使公務員登載於職務上所掌之公文書
    ，足以生損害於公眾及他人，處罰金貳仟元，如易服勞役，
    以參拾元折算壹日，確定在案。嗣再經原告戊○○提起確認
    親子關係不存在之訴，經本院98年度親字第108號民事判決
    原告戊○○與訴外人郭慶祥、郭許玉間之親子關係不存在，
    並於98年9月3日確定。而被告甲○○再自被告之被繼承人郭
    庚申受胎，於74年9月22日產下原告乙○○○○○○，惟當
    時被告甲○○與訴外人曾文貴之婚姻關係仍存在，故原告乙○○○○○○乃被推定為訴外人曾文貴之婚生子女。經被告
    甲○○以訴外人曾文貴、原告乙○○○○○○為共同被告，
    提起否認子女之訴，業經本院98年度親字第78號民事判決原
    告乙○○○○○○非被告甲○○自訴外人曾文貴受胎所生之
    子，並於98年7月23日確定。原告二人均係被告甲○○自被
    告之被繼承人郭庚申受胎所生，且原告二人自小即與被告甲○○、被告之被繼承人郭庚申一家四口共同生活，亦經被告
    之被繼承人郭庚申為扶養、照顧，且被告之被繼承人郭庚申
    尚於78年10月10日與原告二人之生母即被告甲○○結婚，顯
    然原告二人應為被告之被繼承人郭庚申之子女之事實，業據
    原告提出本院98年度親字第108號民事判決暨確定證明書、
    本院9 8年度親字第78號民事判決暨確定證明書、戶籍謄本
    為憑，並舉證人丙○○、被告甲○○為證，查證人丙○○到
    庭證稱：「我認識，我們原是鄰居，在原告兩人很小的時候
    ，約原告三、四歲的時候，郭庚申、被告甲○○與兩名原告
    住在我家隔壁，我們是同一條巷子，他們住東邊，我們住西
    邊，我們住34號，他們住在36號，他們大概住了八、九年左
    右，他們就搬走了，我們仍有互相聯絡，我仍然住在原址。
    」「我們與郭庚申當鄰居期間，兩名原告都是由郭庚申、甲○○共同扶養照顧，郭庚申、甲○○都是作工賺錢維持家庭
    生活、扶養兩名原告。」「有，郭庚申說他與甲○○是夫妻
    ，兩名原告為其所生之子女，其有共同生活。」等語（見本
    院99年1月19日言詞辯論筆錄）；被告甲○○亦證稱：「民
    國70年左右，我認識郭庚申之後，就與之同居生活。」「（
    問：兩名原告是否為郭庚申之子女？）是。」「當時原告戊○○是登記在郭庚申堂兄郭慶祥夫妻的小孩，因當時我有婚
    姻關係，所以小孩不能申報為郭庚申之子女，我就申報原告
    戊○○為郭慶祥夫妻的小孩，我鄰居有告訴我前夫我與人同
    居的事實，所以我前夫有提出妨害家庭的告訴，之後衍生出
    偽造文書案件，原告林晉緯是申報為我與前夫之小孩，但後
    來都有提起否認子女訴訟及確認親子關係不存在訴訟，兩名
    原告確實是我與郭庚申之子女。」「（問：郭庚申是否有扶
    養照顧兩名原告？）有，原告都是由我、郭庚申去工廠做工
    而扶養長大的。」等語（見同上筆錄），核與原告主張之事
    實相符，經本院依職權調閱本院98年度親字第78號、98年度
    親字第108號民事卷宗核閱無誤，且有本院刑事庭75年度易
    字第2639號刑事判決附於上開本院98年度親字第108號民事
    卷宗可參，自堪信原告主張原告戊○○、乙○○○○○○均
    係被告甲○○自被告之被繼承人郭庚申受胎所生之子女為真
    實。揆諸上開規定，原告提起本件確認親子關係存在及認領
    子女之訴，請求確認原告戊○○與被告甲○○間之親子關係
    存在；及被告之被繼承人郭庚申應認領原告戊○○、乙○○○○○○為子女，於法有據，應予准許。
四、據上論結，本件原告之訴為有理由，依民事訴訟法第385條
    第1項前段、第78條、第85條第1項前段，判決如主文。
中    華    民    國    99    年    2     月    23    日
                  家事法庭    法  官  鄭  彩  鳳
上正本係照原本作成。
如對本判決上訴，須於收受判決正本送達後20日內向本院提出上
訴狀，並繳納上訴費及附具繕本。
中    華    民    國    99    年    2     月    23    日
                              書記官  黃  心  怡

司法院資訊處製作；財團法人民間司法改革基金會備份。
